臺灣高等法院臺南分院刑事判決　　　 96年度交上訴字第516號
上　訴　人
即　被　告　丙○○
輔　佐　人　乙○○
上列上訴人因公共危險等案件，不服臺灣臺南地方法院94年度交
訴字第35號中華民國96年3月23日第一審判決（起訴案號：臺灣
臺南地方法院檢察署93年度偵字第12356號），提起上訴，本院
判決如下：
    主  文
上訴駁回。
    事  實
一、丙○○因心智缺陷，以致依其辨識而行為之能力較常人顯著
    降低。於民國（下同）93年9月28日晚上6時45分許，駕駛其
    所有車號VQ-7902號自小客車，沿臺南市○○路○段機慢車
    優先道由南往北方向行駛，行經小東路與林森路三段路口北
    側時，本應注意駕車時應注意車前狀況，隨時採取必要之安
    全措施，並與同一車道上前車，保持隨時可以煞停之安全距
    離，以避免危險之發生，而依當時狀況，天候晴、路面乾燥
    、無缺陷、無障礙物、視距良好、標線清晰等情，並無不能
    注意之情事，竟疏未注意車前狀況，未與同一車道前方由甲
    ○○騎乘之腳踏車保持安全距離，而自後方追撞甲○○所騎
    乘之腳踏車。致甲○○人車倒地，因而受有：「頭部外傷併
    左膝瘀傷與左前臂擦傷」等傷害。詎丙○○肇事後未下車採
    取救護措施，反而逕自駕車逃逸，將甲○○棄置肇事現場，
    嗣經警據報後循線查獲。
二、案經甲○○訴由臺南市警察局第五分局報請臺灣臺南地方法
    院檢察署檢察官偵查起訴。
    理  由
甲、程序部分：
一、按被告以外之人於審判外之言詞或書面陳述，除法律有規定
    者外，不得作為證據。被告以外之人於檢察事務官、司法警
    察官或司法警察調查中所為之陳述，與審判中不符時，其先
    前之陳述具有較可信之特別情況，且為證明犯罪事實存否所
    必要者，得為證據。刑事訴訟法第159條第1項、第159條之2
    分別定有明文。證人甲○○、林芳妃、黃麗燕於警詢時之證
　　述，係被告以外之人於審判外之陳述，且被告不同意作為證
　  據，依刑事訴訟法第159條第1項、第159條之5第1項之規定
    ，原則上不得作為本案裁判基礎之證據資料。檢察官復未證
    明證人先前於警詢中之證述，「具有較可信之特別情況，且
    為證明犯罪事實存否所必要」此一外部情況要件，自不符合
    刑事訴訟法第159條之2例外得作為證據之要件規定，自無證
    據能力，不得為本案證據。
二、又被告以外之人於偵查中向檢察官所為之陳述，除顯有不可
    信之情況者外，得為證據，刑事訴訟法第159條之1第2項定
    有明文。被告以證人黃麗燕於檢察官偵查中之證言認該證言
    無證據能力。惟證人黃麗燕在臺灣臺南地方法院檢察署檢察
    官於93年12月20日偵訊時，業經具結，其證言，並無顯不可
    信情事，且依其證述之內容亦為證明犯罪事實存否所必要，
    依法自有證據能力。
三、被告雖不同意證人甲○○、林芳妃、黃麗燕、管小音、黃啟
    彰於原審審理期日之證言列為證據，認該證言均無證據能力
    。惟證人甲○○、林芳妃、黃麗燕、管小音、黃啟彰分別於
    94年12月9日及95年3月29日在原審審理時，已基於證人地位
    、經合法具結、並在賦予被告對質詰問機會之情形下為證述
    ，非屬審判外之陳述，自有證據能力。
四、被告於本院準備程序時，雖就卷內之「台南市○○○道路交
    通事故肇事人自首情形紀錄表」、「被害人成大醫院診斷證
    明書」、「被害人、目擊證人指認被告之照片」、「道路交
    通事故現場圖」、「道路交通事故調查報告表(一)、(二)」、「
    現場照片14張」、「警方搜證照片11張」不同意列為證據，
    惟除顯有不可信之情況外，公務員職務上製作之紀錄文書、
    證明文書；從事業務之人於業務上或通常業務過程所須製作
    之紀錄文書、證明文書，均得為證據；刑事訴訟法第159條
　　之4第1款、第2款定有明文。本件前開證據並無證據證明係
　  警方違背法定程序所取得，及成大醫院從事業務出具之證明
    書，並無顯有不可信之情況之情形，依前開之規定，本院審
    酌該證據資料作成時之情況，核無違法取證或其他瑕疵，且
    為證明本件犯罪事實所必要之重要關係事項，認為以之作為
    證據為適當，自得為證據。又其餘之書證等，被告並未爭執
    ，亦未於言詞辯論終結前聲明異議，依刑事訴訟法第159條
    之5之規定，自得為證據。
乙、實體部分：
一、上訴人即被告丙○○雖未於本院審理期日到場，惟於本院準
    備程序期日及上訴狀所載固坦承車號VQ-7902號自小客車登
    記為其所有，93年9月28日晚上6時多有開車經過林森路該肇
    事地點，然矢口否認有過失傷害及駕車逃逸之犯行，辯稱：
    當時我開車經過林森路，甲○○騎乘腳踏車在同向前方，我
    看到她腳踏車歪一邊，我伸頭向右外側問她有沒有受傷，她
    搖頭表示沒有受傷，沒事情，她走後，我也就開走。當天我
    開一輛雷諾車到小東路小公園與女兒女婿會合烤肉，並不是
    開VQ-7902號自小客車，該車是我女兒管小音及女婿張照乾
    於93年9月28日晚上中秋節開到小東路小公園交給我云云（
    詳上訴狀所載及本院96年6月11日準備程序筆錄）。於原審
    亦否認上揭犯行，辯稱：「我不會開車，上揭肇事時間我沒
　　有開車到上揭地點，沒有開車撞到人，也沒有肇事逃逸」、
　  「上揭肇事時間我人在家，我女兒、女婿開了2部車到我家
    ，當天把其中一輛車號VQ-7902號自小客車交給我，但我都
    沒有再開車」、「上揭時間我在精忠三村我兒子那裏，看我
    的小孫子」云云。
二、經查：
  (一)被害人即告訴人甲○○於民國93年9月28日晚上6時45分許，
    騎乘腳踏車沿臺南市○○路○段機慢車優先道由南往北方向
    行駛，行經小東路與林森路三段路口北側時，為疏未注意車
    前狀況，未與同一車道前方甲○○騎乘之腳踏車保持安全距
    離，而自後方追撞甲○○所騎乘之腳踏車，致甲○○人車倒
    地，而受有「頭部外傷併左膝瘀傷與左前臂擦傷」等傷害，
    詎被告丙○○肇事後未下車採取救護措施，反而逕自駕車逃
    逸，將甲○○棄置肇事現場之事實，業據告訴人甲○○迭次
    指訴綦詳，復經證人黃麗燕於偵查中，及證人林芳妃、黃麗
    燕、管小音、黃啟彰於原審證述明確。並有台南市警察局交
    通事故處理小組93年10月19日案件呈報單、台南市○○○道
    路交通事故初步分析研判表、台南市○○○道路交通事故肇
    事人自首情形紀錄表、經被害人、目擊證人指認嫌疑人照片
    、被告普通小型車駕駛執照、道路交通事故現場圖、道路交
    通事故調查報告表(一)、(二)、現場照片14張、警方蒐證照片11
    張、肇事車輛車籍資料（見警卷第14、16、17、20、21、22
    、26、27、28、29至42頁）在卷可稽。而告訴人甲○○受有
    前開傷害亦有國立成功大學醫學院附設醫院93年9月28日診
    斷證明書（見警卷第18頁）在卷可佐。
  (二)被告於本院所辯核與原審所辯即不相符，而證人即台南市警
    察局第五分局偵查員黃啟彰於原審審理中證稱：「被告當天
    有把車子開來，警卷所附VQ-7902號小客車的照片是我拍的
    ，我也有檢查車輛，小客車是被告開到警局的，被告也有告
    訴我是他開來的，被告說車子都是他在使用」等語（見原審
    卷第118、119頁）。被告對於本人將車輛開至警局乙節，並
    於原審審理時坦承在卷 (見原審卷第119頁)。且於本院96年
    6月11日行本件準備程序當天，被告承認係開車前來開庭。
    已足以證明被告會開車之事實。再參酌被告自70年間起即考
    領普通小型車駕駛執照（見警卷第22頁），及被告於警詢中
    曾供稱：「我會駕車，現在還有在開，我有普通小型車駕照
    」等語（見警卷第12頁）。於本院亦不否認其會開車。被告
    曾坦承其會駕駛小客車及肇事當時車輛只有其在駕駛之事實
    ，均足認被告於原審辯稱其不會駕車云云，不足採信。
  (三)證人即被告之女兒管小音，於原審審理時證稱：「93年9月
    28日晚上，當天是中秋節，我們在小東路附近的公園烤肉。
    我們到了公園看到我爸爸。當天我沒有開車載被告，當天被
    告有無開車去公園，時間太久了，我印象中有看到車子。自
    小客車是我送給我爸爸，93年4月22日當天車子過戶，過戶
    後，我和我先生在當日就開車交給我爸爸了。我爸爸曾經出
    過車禍，頭部受傷，記憶模糊，甚至時間、過程會有錯亂」
    等語（見原審卷第75、76頁）。而VQ-7902號福特牌小客車
    確係於93年5月26日過戶為被告所有，有車籍作業系統查詢
    認可資料在卷可稽（詳警卷第42頁）。被告於上訴狀雖稱其
    女婿女兒於93年8月28日交車給被告，伊才把雷諾車報廢固
    有不符，縱如其上訴狀所載，被告既於93年8月28日收受其
    女婿女兒之該VQ-7902號牌小客車，同時把雷諾車報廢，依
    前述其後該VQ-7902號牌小客車都由其在使用，則其所辯在
    一個月後之93年9月28日其女兒女婿始交該車，雖該日有開
    車行經肇事現場，但係開雷諾車云云，顯與前述之供承有違
    。是依被告之女管小音前開證述，足以證明被告於上述肇事
    時間確曾到過肇事地點附近之小東路附近公園，被告係自行
    開車前往，車號VQ-7902號自小客車並非肇事當日才交給被
    告，被告會開車否則證人不會送自小客車予被告之事實。
  (四)證人即被害人甲○○於原審審理中證稱：「我距離肇事車輛
    約一、二公尺，我有看清楚肇事車內的駕駛是中老年人，有
    禿頭；肇事車輛有開燈，顏色是一輛深色的車子；肇事駕駛
    我確定是被告，但是他肇事當時比較胖一點；因為當時被告
    有開車內燈，所以我可以看到駕駛人；我當時騎腳踏車在機
    慢車優先道，肇事者的車輛開在我正後方，應該是機慢車優
    先道。被告車撞擊我腳踏車的正後方。被告肇事後有按喇叭
    ，因為我的腳踏車已經被移到路旁，所以被告就直接開走。
    當時是幫忙的阿姨看到駕駛人要把車子開走，所以大喊
    VQ-7902號，說要把他記下來，他們有把車號給我；我在警
    局中是指認照片，我不記得指認日期，但我確定照片之人，
    就是肇事者」等語（見原審卷第77至80頁)。徵之被告於本
    院供承當日有開車經過林森路該地點，看見甲○○騎乘腳踏
    車在同向前方，看到她腳踏車歪一邊，被告曾伸頭向右外側
    問她有沒有受傷等情，足以證明被告確為肇事駕駛人。再參
    酌VQ-7902號小客車為深綠色（見警卷第36至41頁所示照片
    ），更足以證明被告於上揭肇事時地確曾開車至肇事地點肇
    事及逃逸之事實。
  (五)證人黃麗燕於檢察官偵查中結證稱：在當天下午六時四十五
    分我們聽到撞擊聲，告訴人倒地，我們就圍過去。問肇事人
    為何不下車查看，他在車上回答說：又沒怎樣，之後對我們
    猛按喇叭，在肇事地點停了一、二分鐘後就離去。被告沒有
    下車查看。（提示照片，是否為肇事者本人、車輛？）是，
    由我同事的哥哥報案」等語（見偵查卷第8至9頁）。於原審
    審理中證稱：「93年9月28日晚上6時45分許，我與同事在靠
    近林森路上的公園內烤肉，當天有聽到碰撞的聲音，我們回
    頭看，發現一個小女生被撞倒在路邊，人車倒地。接下來我
    記下車牌，走到腳踏車與女孩旁，我看到車號VQ-7902號深
    色福特車子停在腳踏車後方。我有問女孩的電話、地址，她
    有聯絡他父親到現場。當時自小客車上的駕駛人頭有點禿，
    年紀較大，約60歲左右。我站在小客車車頭的前面，直接看
    車窗，約10公尺內的距離。碰撞時，他有按喇叭，碰撞後也
    有按喇叭，沒有下車。按喇叭要我們離開，車子原來停於路
    邊，後來繞過我們開走了。當時我站在小客車的前面，親眼
    看到車號記下的。旁邊有很多人都有記下車號等語（見原審
    卷第120至123頁），並於警局時有指認被告之相片係肇事者
    （見警卷第20頁）。又證人林芳妃於原審審理中證稱：「93
    年9月28日晚上6時45分許，我與同事於臺南市○○路與小東
    路路口烤肉，當時我是面向道路，我有聽到腳踏車的倒地的
    聲音，一抬頭就看到腳踏車倒地。接下來我有看到一台深色
    福特車子停在腳踏車後方，我有問女孩有沒有怎樣。我一聽
    到碰撞聲音就馬上抬頭，我有記下車號，我有親眼看到，車
    號ＶＱ─7902號自小客車。我看到小客車的駕駛人是一位年
    長者，禿頭。我站的位置距離小客車的車頭約2.5公尺。小
    客車停在腳踏車後方，肇事地點距離人行道約二、三公尺，
    腳踏車倒地的位置是在慢車道，小客車的位置也是在慢車道
    在腳踏車後方。事後小客車往左邊繞行後，按喇叭離開。從
    看到腳踏車倒地到小客車離開這段時間沒有其他車子停於現
    場」等語（見原審卷第124至128頁）。互核渠等有關肇事經
    過，車號、駕駛人外貌、逃逸過程之證言一致，並無矛盾，
    且與告訴人之指訴相同，足堪採信。再參酌被告於警詢中曾
    供稱：「這部VQ-7902號自小客車都是我在使用，只有上個
    禮拜借過人而已（指93年11月7日左右之時間），連我兒子
    管瑞都沒有用過，這部車都只有我在開」等語（見警卷第12
    頁）。亦足以證明肇事當日確係被告駕車至肇事現場肇事且
    於肇事後逃逸之事實。
  (六)按汽車在同一車道行駛時，除擬超越前車外，後車與前車之
    間應保持隨時可以煞停之距離；汽車行駛時，駕駛人應注意
    車前狀況，並隨時採取必要之安全措施，道路交通安全規則
    第94條第1、3項，定有明文。今被告駕車於機慢車優先道上
    行駛，未與前車保持隨時可以煞停之距離，又疏未注意車前
    狀況，自後方撞擊正常行駛告訴人所騎乘之腳踏車，其駕駛
    行為自有過失，且應負全部之過失責任。又告訴人因被告之
    行為間，自有相當因果關係。
  (七)綜上所述，足認被告先後所辯不符，且與常情不符，惟被告
    始終否認過失傷害及駕車逃逸之事實均無非係事後卸責之詞
    ，不足採信。被告於上揭時地確曾駕車肇事致告訴人受傷及
    肇事後逃逸之事實，事證已臻明確，被告犯行洵堪認定，應
    予依法論科。
三、新舊法比較：
  (一)按被告行為後，刑法及刑法施行法業於94年2月2日經總統以
　　華總一義字第09400014901號令修正公布，並於95年7月1日
　  施行（下稱新刑法，修正前刑法下稱舊刑法），參酌最高法
    院95年5月23日刑事庭第8次會議決議，新刑法第2條第1項之
    規定，係規範行為後法律變更所生新舊法律比較適用之準據
    法，於新刑法施行後，應適用新刑法第2條第1項之規定，為
    「從舊從輕」之比較。
  (二)修正前刑法第41條第1項前段規定易科罰金，得以1元以上3
    元以下折算壹日，又依被告行為時之易科罰金折算標準，修
    正前罰金罰鍰提高標準條例第2條前段（現已刪除）規定，
    就其原定數額提高為100倍折算1日，則本件行為時之易科罰
    金折算標準，至多以銀元300元折算1日，經折算為新臺幣後
    ，應以新臺幣900元折算為1日。惟修正後刑法第41條第1項
    前段則規定易科罰金，得以新臺幣1,000元、2,000元、3,00
    0元折算壹日，以舊法有利被告。而依95年6月14日修正公布
    、同年7月1日施行之刑法施行法第1條之1規定：「中華民國
    94年1月7日刑法修正施行後，刑法分則編所定罰金之貨幣單
    位為新臺幣（第1項）。94年1月7日刑法修正時，刑法分則
    編未修正之條文定有罰金者，自94年1月7日刑法修正施行後
    ，就其所定數額提高為30倍。但72年6月26日至94年1月7日
    新增或修正之條文，就其所定數額提高為3倍（第2項）」。
    考其立法理由，係因應修正後刑法施行後，依修正刑法第33
    條第5款規定，罰金貨幣單位已改為新臺幣，是以分則編各
    罪所定罰金之貨幣單位，自應配合上開規定修正，且新刑法
    施行後既已不再適用「現行法規所定貨幣單位折算新臺幣條
    例」，為使罰金數額趨於一致，避免衍生新舊法比較適用問
    題，以緩和實務適用法律之衝擊，於不變動罰金數額之前提
    下，而為制定（前揭條文立法意旨參照），是適用前揭條文
    之結果，僅貨幣單位由銀元改為新臺幣，其罰金數額實與舊
    刑法時代適用罰金罰鍰提高標準條例第1條額度相同，對於
    被告而言並不發生有利或不利之問題，非屬法律變更，當無
    須就新舊法比較適用，附此敘明。
  (三)修正前刑法第51條規定：「數罪併罰，分別宣告其罪之刑，
    依左列各款定其應執行者：」其中第5款規定：「宣告多數
    有期徒刑者，於各刑中之最長期以上，各刑合併之刑期以下
    ，定其刑期。但不得逾二十年。」修正後刑法第五十一條第
    五款規定：「宣告多數有期徒刑者，於各刑中之最長期以上
    ，各刑合併之刑期以下，定其刑期。但不得逾三十年」比較
    結果，修正後刑法並非較有利於行為人，依刑法第2條第1項
    前段之規定，仍應依修正前刑法，定其應執行之刑（最高法
    院95年第8次刑事庭會議決議參照）。
  (四)就有關行為人責任能力之規定雖有所修正，修正前刑法第19
    條規定：「心神喪失人之行為，不罰。精神耗弱人之行為，
    得減輕其刑。」；修正後刑法第19條則規定：「行為時因精
    神障礙或其他心智缺陷，致不能辨識其行為違法或欠缺依其
    辨識而行為之能力者，不罰。行為時因前項之原因，致其辨
    識行為違法或依其辨識而行為之能力，顯著減低者，得減輕
    其刑。前2項規定，於因故意或過失自行招致者，不適用之
    」，然此項修正之原因乃「心神喪失」與「精神耗弱」之語
    意極不明確，其判斷標準難有共識，故改以行為人之辨識其
    行為違法，或依其辨識而行為之能力，是否屬不能、欠缺或
    顯著減低為斷，而將責任能力認定之標準予以明確化；就其
    法律效果而言，均為「不罰」及「得減輕其刑」，並未變更
    實質規範內容，對被告即不生任何有利或不利之影響，非屬
    「法律變更」，尚無新舊法比較適用之問題，則被告於行為
    時處於精神耗弱之程度，已如前述，應逕依現行刑法第19條
    第2項之規定減輕其刑。
  (五)現行刑法第41條第2項與修正施行前刑法同條項關於併合處
    罰之數罪得否易科罰金之規定雖有不同，但94年2月2日修正
    公布，並於95年7月1日施行之刑法施行法第3條之1第3項規
    定：「於94年1月7日刑法修正施行前犯併合處罰數罪中之一
    罪，且該數罪均符合第41條第1項得易科罰金之規定者，適
    用90年1月4日修正之刑法第41條第2項規定」。是本件併合
    處罰之數罪合計其刑期雖已逾6個月，仍應依上開規定，適
    用修正施行前刑法第41條第2項之規定諭知易科罰金之折算
    標準。而修正施行前刑法第41條第1項前段、第2項分別規定
    ：「犯最重本刑為五年以下有期徒刑以下之刑之罪，而受六
    個月以下有期徒刑或拘役之宣告，因身體、教育、職業、家
    庭之關係或其他正當事由，執行顯有困難者，得以一元以上
    三元以下折算一日，易科罰金；併合處罰之數罪，均有前項
    情形，應執行之刑逾六月者，亦同。」是被告所定執行刑之
    易科罰金折算標準，應依廢止前罰金罰鍰提高標準條例第2
    條前段規定，就其原定數額提高為100倍折算1日，即應以銀
    元300元折算1日，經折算為新臺幣後，應以新臺幣900元折
    算為1日。
四、核上訴人即被告所為，係犯刑法第284條第1項前段之過失傷
    害罪及第185條之4之駕駛動力交通工具肇事致人受傷逃逸罪
    。被告所犯前開2罪間，犯意各別，行為互異，應予分論併
    罰。又被告76年間因車禍導致腦部受傷，造成其認知功能缺
    損之後遺症，加上年事已高，其判斷力、定向力、記憶力等
    與常人相較，呈現顯著之減退，其整體認知功能有明顯障礙
    ，導致其目前與行為當時，對外界事務之知覺理會、判斷作
    用能力及其行為控制能力，相較於普通人平均程度有顯然減
    退，已達於精神耗弱之程度，此有衛生署嘉南療養院96年1
    月19日嘉南般字第0960000474號函及司法精神鑑定報告書各
    1紙附卷可稽（見原審卷第156至159頁)。足認被告因心智缺
    陷，以致依其辨識而行為之能力較常人顯著降低，本院依法
    予以減輕其刑。
五、原審以被告罪證明確，因以刑法第2條第1項、第284條第1項
    前段、第185條之4、第19條第2項，修正前刑法第51條第5款
    、第41條第1項前段、第2項，刑法施行法第1條之1、第3條
    之1第3項，廢止前罰金罰鍰提高標準條例第2條等規定，並
    審酌本件交通事故係因被告過失所致，造成告訴人受傷，肇
    事後復未協助救護、旋即逃逸，罔顧他人生命、身體，尚未
    與告訴人達成民事和解賠償其損害、告訴人就本件車禍肇事
    並無過失責任及被告犯罪後態度等一切情狀，就過失傷害人
    部分，量處有期徒刑三月，就駕駛動力交通工具肇事，致人
    受傷而逃逸部分，量處有期徒刑六月，並定應執行有期徒刑
    八月，並均諭知如易科罰金均以銀元佰元即新台幣玖佰元
    折算壹日之標準。本院經核原判決認事用法俱無不合，量刑
    亦稱妥適，被告上訴意旨仍執陳詞否認犯罪，空言指摘原判
    決不當，並無可取，為無理由，應予駁回。
六、上訴人即被告經合法傳喚，無正當理由不到庭，爰不待其陳
    述逕行判決。
據上論斷，應依刑事訴訟法第368條、第371條，判決如主文。
本案經檢察官林炎昇到庭執行職務。
中　　華　　民　　國　　96　　年　　7 　　月　　2 　　日
                  刑事第五庭  審判長法　官  楊明章
                                    法　官  戴勝利
                                    法　官  楊子莊
以上正本證明與原本無異。
過失傷害罪不得上訴。
其餘部分如不服本判決，應於收受本判決後十日內向本院提出上
訴書狀。其未敘述上訴理由者並得於提起上訴後十日內向本院補
提理由書狀（均須按他造當事人之人數附繕本）「切勿逕送上級
法院」。
　　　　　　　　　　　　　　　　　　書記官  李珍鳳
中　　華　　民　　國　　96　　年　　7 　　月　　2 　　日
附錄：本件論罪科刑依據之法條：
中華民國刑法第284條
（過失傷害罪）
因過失傷害人者，處6月以下有期徒刑、拘役或5百元以下罰金，
致重傷者，處1年以下有期徒刑、拘役或5百元以下罰金。
從事業務之人，因業務上之過失傷害人者，處1年以下有期徒刑
、拘役或1千元以下罰金，致重傷者，處3年以下有期徒刑、拘役
或2千元以下罰金。
中華民國刑法第185條之4
（肇事遺棄罪）
駕駛動力交通工具肇事，致人死傷而逃逸者，處6月以上5年以下
有期徒刑。
